【裁判字號】    94,上更(二),860
【裁判日期】    950707
【裁判案由】    偽造文書等
【裁判全文】
臺灣高等法院刑事判決             94年度上更(二)字第860號
  上  訴  人
  即  被  告  乙○○
              甲○○
  上一人
  選任辯護人  王東山律師
              李美寬律師
              林孝甄律師
上列上訴人因偽造文書等案件，不服臺灣士林地方法院87年度訴
字第606號，中華民國88年4月28日第一審判決（起訴案號：臺灣
士林地方法院檢察署87年度偵字第 761、4659號﹔併辦案號：臺
灣士林地方法院檢察署87年度偵字第2597號），提起上訴，經最
高法院第二次發回更審，本院判決如下：
    主  文
原判決撤銷。
乙○○、甲○○共同連續行使偽造私文書，足以生損害於他人，
各處有期徒刑陸月，如易科罰金以佰元折算壹日。
    事  實
一、乙○○與甲○○原係夫妻關係（現已離婚），於民國（下同
    ） 84年7月5日起先後在台北市○○區○○街15號5樓之住處
    共同邀組如附表一所示民間互助會三會，推由乙○○出名擔
    任互助會會首，甲○○負責製作會單、協助主持開標及收取
    會款等事宜，共同招攬街坊親友參加互助會，並均於每月五
    日晚上八時在渠等上開住處開標，均採內標制，其中虛列藍
    春美、丙○○及陳維龍為第二會會員，另虛列藍春美、丙○○及陳桂蘭為第三會會員，嗣乙○○因參加吳淑賢之互助會
    ，受吳淑賢倒會新台幣（下同）三百餘萬元，復以股票投資
    不利，竟與甲○○共同基於意圖為自己不法所有及偽造並行
    使偽造（準）私文書之概括犯意聯絡，先後於附表二所示各
    會冒標時間，在上開住處偽造如附表二所示各被冒標名
    義人之標單並行使冒標（標單上載有被冒標者之姓名及該次
    標息），向其他活會會員冒稱得標，計向各該活會會員詐得
    如附表二所示之各次會款，均足生損害於各被冒標人及各該
    會活會會員。迨至 86年11月5日開標後，甲○○及乙○○二
    人終因債台高築無力為繼而宣告停標倒會，各會員相互查詢
    死、活會情形，始悉受騙。
二、案經被害人丙○○、丁○○訴由臺灣士林地方法院檢察署檢
    察官偵查起訴及移送併案審理。
    理  由
一、上訴人即被告乙○○經合法傳喚無正當理由未到庭，爰不待
    其陳述逕行判決，合先敘明。
二、訊據上訴人即被告乙○○於偵查中、原審法院審理時及本院
    前審審理時供承有招攬如附表一所示之民間互助會三會，並
    有於附表二第二會、第三會所示時間，分別冒用會員丙○○
    、陳桂蘭及藍春美等人名義標會而詐標得會款等事實，並據
    告訴人丁○○及丙○○指述綦詳在卷，而證人藍春美於偵查
    時證稱伊本來要跟，後來伊跟乙○○說經濟狀況不好，不跟
    了云云（見偵字第4659號第52頁），復於原審法院審理時證
    稱伊開標之前便告訴乙○○伊不參加，她交給伊的會單上也
    沒有伊的名字。乙○○倒會之後伊才發現會單上有伊的名字
    云云（見原審法院卷第91頁背面），另告訴人丙○○及證人
    陳桂蘭二人並未參加被告所邀組之附表一所示之第二會、第
    三會之互助會，亦據渠等分別於偵審時證述在卷，惟附表一
    第二會及第三會均分別列有丙○○、陳桂蘭及藍春美等人之
    名義為會員，足認被告乙○○確有虛列證人丙○○、陳桂蘭
    及藍春美三人為附表一第二會及第三會之會員，並冒用渠等
    名義詐標會款之事實，至被告乙○○於偵查中關於第二會冒
    標丙○○、第三會冒標丙○○、陳桂蘭、藍春美等部分之日
    期或標金之供述，雖與其嗣於法院審理時所供不一，惟既經
    被告乙○○於本院前審審理時再次確認第二會及第三會冒用
    丙○○、陳桂蘭及藍春美等人名義詐標之日期及標息（見本
    院上訴卷第 116頁），自應以其在本院前審中之供述為可採
    ，是被告乙○○自白第二會及第三會冒標會款之情節，既核
    與告訴人丙○○、丁○○及證人藍春美、陳桂蘭等人之供述
    吻合，自堪認與事實相符，此外並有附表一第二會及第三會
    之互助會會單影本在卷可參，事證明確，被告乙○○此部分
    犯行，堪予認定。
三、訊據被告丙○○供承有招攬附表一第一會互助會之事實，惟
    矢口否認有冒用會員名義詐標會款之犯行，辯稱第一會互助
    會都有進行到完會，全部會員都有拿到會款云云，惟查：被
    告乙○○如何於第一會互助會冒用會員名義詐標會款等情，
    業據告訴人丁○○於本院前審審理時指述稱：乙○○為會首
    之第一會，尾會是 86年11月5日，卻一直到11月15日還沒有
    給錢，乙○○是用參加伊當會首之互助會，而於86年11月15
    得標時伊給他的會錢支票交給 11月5日的得標者，84年互助
    會的尾會有三個活會云云，而被告乙○○於 85年9月15日參
    加告訴人丁○○所邀組每會1萬元之互助會，並於 86年11月
    15日得標之事實，除據告訴人丁○○指述在卷外，並有該互
    助會之會單影本在卷可參（見偵字第4659號卷第12頁），而
    被告乙○○為支付證人楊玉仙之第一會會款，經於86年11月
    13 日及11月14日分別匯款150,000元及50,000元予證人楊玉
    仙，此有臺北市第九信用合作社及華南商業銀行匯款單影本
    二紙在卷可憑（見同上偵字卷第56頁及第57頁），而其餘之
    會款 3,270元則以被告乙○○參加告訴人丁○○上揭之互助
    會，而於86年11月15日告訴人丁○○應付之會款中抵付（按
    證人楊玉仙與告訴人丁○○係屬兄妹），此並據證人楊玉仙
    於偵查時證述在卷（見偵字第4659號卷第31頁背面），證人
    楊玉仙並於原審法院審理時到庭結證稱：伊84年參加乙○○
    之互助會是收尾會云云（見原審卷第93頁正面），並參酌被
    告乙○○係於第一會 86年11月5日完會後始付會款予證人楊
    玉仙，足認證人楊玉仙所述係屬第一會之尾會乙節，應屬事
    實﹔而依被告乙○○於本院前審審理時並供承黃明星、楊淑
    媛都是第一會的尾會云云（見本院上訴卷第 116頁），證人
    黃明星及楊淑媛亦分別於本院前審審理時證稱渠等第一會皆
    是尾會等語（見本院上更（一）卷第66頁、第67頁），而證
    人黃明星於86年11月18日所出具之收據，亦載明於該日收到
    「乙○○小姐為會首之互助會尾會款」﹔另證人楊淑媛於86
    年11月24日所立字據，其上亦載稱「86  11/5楊淑媛收尾會
    」，有該收據影本二紙在卷可參（見偵字第4659號卷第54頁
    、第55頁），是本件附表一第一會於 86年11月5日完會時尚
    有會員黃明星、楊玉仙及楊淑媛三人未標得會款，應堪認定
    ，則該第一會既於完會時尚有三位會員未標得會款，堪認被
    告乙○○有於該會進行中曾冒標其中二會之事實，被告乙○○所辯伊於第一會並無冒用會員名義詐標會款云云，殊非事
    實，要屬卸責之詞，不足採信。茲被告乙○○既否認有附表
    一第一會冒標之情事，自無從依被告乙○○所述查知其究於
    何時及以多少標息冒標詐得會款，而查一般互助會於該次標
    會後，會首恆將該次究由何人所標及標得之標息告知活會會
    員，以憑以向活會會員收取扣除標息之會款，而衡情會員常
    因而於該活會會員名下註記標得之日期及標息，以資查考，
    茲依告訴人丁○○所提出附表一第一會互助會單影本所載（
    見原審卷第69頁），證人楊淑媛於85年2月5日以標息3,650
    元標得會款，證人黃明星於86年7月5日以標息2,500 元標得
    會款，是被告乙○○就第一會互助會先後詐標得會款如附表
    二編號（一）所示，事證明確，被告乙○○此部分犯行，應
    堪認定。
四、訊據上訴人即被告甲○○供承與被告乙○○原係夫妻，被告
    乙○○並有擔任會首而邀組如附表一所示互助會三會之事實
    ，惟矢口否認有何上揭犯行，辯稱：伊知道乙○○有組互助
    會，但伊並沒有參與互助會之招攬及主持互助會之開標，伊
    都沒有參與乙○○互助會之事宜，只有受乙○○之託幫忙抄
    寫第一會互助會單及收取支票，但伊不知道該支票是會款，
    伊不知道乙○○有冒標之情形。而 86年11月5日第三會開標
    時，因乙○○與丁○○吵得很兇，伊才介入協調，互助會停
    標後，伊是基於夫妻道義出面協助乙○○善後的問題云云，
    而被告乙○○於偵審時亦供稱被告甲○○就本件詐欺及冒標
    之事均不知情，被告甲○○從不過問互助會的事，互助會是
    伊自己招攬，甲○○未共同參與云云（見偵字第76 1號卷第
    20背面、27頁正面、28、32、53頁，偵字第4659號卷第30頁
    、第31頁、原審卷第59頁、第94頁及本院前審卷第20頁），
    另證人藍春美於偵查時亦證稱：會是乙○○招的，開標時伊
    有至現場，是乙○○主持開標，甲○○不在場，得標時由乙○○開票給伊，會錢伊匯至乙○○帳戶等語（見偵字第761
    號卷第52、53頁）﹔證人李蕙娟、白德鵬於本院前審審理時
    亦分別證稱：無論開標或收會錢都是乙○○，甲○○未曾與
    他討論過互助會的事，標會及交會錢都是給乙○○等語（見
    本院前審卷第95頁）﹔惟查證人藍春美於偵查中及原審法院
    審理時均證稱並未參加本件互助會，已如前述，則證人藍春
    美上揭所述於開標時有至現場，並於得標時由乙○○開立支
    票交付予其，而其則是將會款匯至乙○○帳戶等語，是否屬
    實，已有可疑，另查本件互助會標會地點係在被告乙○○及
    甲○○共同住居之上開處所，且開標時間並係在晚上 8時，
    證人藍春美等人所述開標時，被告甲○○均不在場，亦有違
    情理，又本件互助會既有三會，其會員達數十人之多，僅證
    人李蕙娟、白德鵬二人所述渠等參與本件互助會均係與被告
    乙○○接洽等語，亦未能即推認被告甲○○與本件互助會無
    涉。茲被告甲○○與被告乙○○共同招攬會員、邀組本件互
    助會，並共同主持開標及收取會款等情，此據告訴人丁○○
    指述綦詳在卷，而證人即會員楊玉惠於原審法院審理時結證
    稱：附表一所示三會伊都有參加，會款是甲○○來收的云云
    （見原審法院卷第92頁背面、93頁）﹔證人陳鄭梅卿於原審
    法院審理時結證稱：伊參加附表一編號三之互助會，甲○○
    會打電話告訴伊這次得標多少錢，伊就用現金將會款交給甲○○云云（見原審法院卷第93頁背面）﹔證人林鄭素娥於原
    審法院審理時結證稱：伊有參加附表一編號三之互助會，甲○○會告知伊應繳之會款金額，並跟伊約定時間、地點，由
    伊將會款交給甲○○等語（見原審法院卷第94頁），證人李
    敏華於原審法院審理時亦到庭結證稱：伊有參加附表一編號
    二、三之互助會，開標時甲○○有時會在場觀看，最後一會
    甲○○來跟伊收會錢時，有跟伊提到互助會的事云云（見原
    審法院卷第155頁），茲查證人楊玉惠、陳鄭梅卿、林鄭素
    娥及李敏華等人既係參加本件互助會，則渠等就互助會如何
    開標及如何交付會款，自當知之甚詳，尚難因渠等係告訴人
    丁○○之親朋好友，即質疑渠等供述之真實性，且依被告甲○○所述被告乙○○當時並無何工作，被告乙○○所擔任者
    僅係本件互助會之會首，則被告乙○○向他人收取之支票當
    僅屬為支付會款，此當為被告甲○○所明知，詎被告甲○○
    竟辯稱不知其受被告乙○○之託所收取支票之用途，足徵被
    告甲○○意圖掩飾其與本件互助會之關聯，實非可採，另依
    證人張凌娟於原審法院審理時証稱：伊參加 86年6月的互助
    會，於 86年9月退會，參加及退會時甲○○與乙○○皆有在
    場，而辦理退會結算時，甲○○有出面調解，調解開始時，
    伊先生和乙○○就計算方法有爭執，甲○○就出面說應該怎
    麼算才正確等語（見原審法院卷第92頁），若被告甲○○與
    本件互助會無涉，何以被告甲○○與證人張凌娟參與互助會
    及退出互助會時均在場，並就證人張凌娟退會時應如何退還
    會款參與調解，而於雙方就計算方法有爭議時，被告甲○○
    並指出應如何計算之方法﹔又依証人蘇耿賢、郭玉霞於本院
    前審審理時証稱： 86年11月5日第三會開標時，是由乙○○
    主持，甲○○跟我們坐在後面聊天，後來乙○○與丁○○發
    生爭執時，甲○○出面向乙○○說要標就給人家標，但因標
    金太高，所以又不同意給丁○○標等語（見本院上訴卷第32
    、33頁），被告甲○○於標會時在場，而若依其所述均未參
    與本件之互助會，何以告訴人丁○○與被告乙○○間就可否
    標會發生爭執時，被告甲○○即出面指示乙○○應如何處理
    ，以此又豈能謂被告甲○○就本件互助會均全然未予以協助
    或參與。而查被告乙○○僅係單純家庭主婦，當時既未從事
    何工作，本無需大筆款項以資運用，惟被告乙○○除邀組本
    件互助會三會外，尚參與告訴人丁○○、吳淑賢等人所邀組
    之互助會，而依被告甲○○所供其每個月給乙○○約五萬元
    ，其中二萬元付房貸等語，於此被告乙○○所餘已不敷支付
    會款，此當亦為被告甲○○所明知，甚且被告甲○○所製作
    之第一會互助會單，被告甲○○並列為會員（另第二會、第
    三會被告甲○○亦均列名為會員），何以被告甲○○未加勸
    阻或要求將其名字刪除，仍由被告乙○○擔任本件互助會三
    會之會首，是本件互助會顯係由被告甲○○與乙○○共同招
    攬，並推由被告乙○○擔任會首，且併列被告甲○○為會員
    ，至每月應繳付之會款，則惟由被告甲○○負責籌措支應（
    被告乙○○每月自被告甲○○收受五萬元，其中二萬元支付
    房貸外，餘款僅足供生活費之用，應已無餘款可供支付會款
    ），則於無力繳付會款，而冒標會款時，被告甲○○顯知情
    並與被告乙○○事先有所謀議，綜上所述，被告甲○○既參
    與本件互助會會單之製作、協助主持開標及收取會款等事宜
    ，並每月籌措資金繳付會款，是被告甲○○就被告乙○○上
    揭冒標詐取會款之行為顯均知情並參與，而與被告乙○○有
    犯意聯絡及行為分擔，被告甲○○所辯各節，殊非事實，要
    屬卸責之詞，不足採信，而被告乙○○所述互助會都是由伊
    自行招攬，甲○○並未參與互助會，就伊冒標之事均不知情
    等語，要屬迴謢之詞，不足採信，事證明確，被告甲○○犯
    行，亦堪認定。
五、按民間互助會會員標會時書寫之標單，一般均書寫金額及競
    標會員之姓名或代名，而未冠以「標單」字樣，固非刑法第
    210 條之私文書，應屬紙上之文字，然依習慣足以表示該人
    出息若干參與競標用意之證明，核屬刑法第220條第1項以文
    書論之準私文書（參照最高法院87年度台非字第12號判決）
    。被告二人冒用他人名義，偽填該人署押及標息金額，應屬
    足以表示被冒名標會之人欲以此標息競標文意之準私文書，
    嗣又行使參與競標，自足以生損害於被冒名標會之人，並使
    其他活會會員誤信該遭冒名標會之人得標，而交付扣除被告
    告知標息之會款予被告，此外，該被冒標之會員亦因被告佯
    稱係由他人得標，亦交付扣除被告知之標息之會款予被告二
    人，故核被告二人所為，均係犯刑法第 216條、第220條第1
    項、第210條之行使偽造（準）私文書罪及同法第 339條第1
    項之詐欺取財罪。至偽造被冒名標會之人之署押，為偽造（
    準）私文書（即標單）之部分行為；而偽造（準）私文書後
    ，進而持以行使，偽造（準）私文書之低度行為應為行使之
    高度行為所吸收，均不另論罪。至被告虛列藍春美、丙○○
    、陳維龍及陳桂蘭等人名義為互助會會員之行為，因會單為
    被告有權製作，就此尚不構成偽造文書，附此敘明。被告二
    人間有犯意聯絡及行為分擔，均為共同正犯。被告二人於附
    表二各所示時間冒標會款，其於各該次冒標而向數活會會員
    詐取會款之行為，係一行為同時觸犯數詐欺取財罪，為同種
    想像競合犯，應從一重之詐欺取財罪處斷﹔而查被告行為後
    ，刑法第第55條牽連犯之規定及第56條連續犯之規定，業於
    94年1月7日修正公布刪除，並於95年7月1日施行，本件被告
    基於概括犯意，以相似之手段，在緊接之時間，連續多次觸
    犯構成要件相同之行使偽造（準）私文書及詐欺取財犯行，
    依修正前刑法第56條之規定，本應依連續犯之規定論以一連
    續行使偽造（準）私文書罪及一連續詐欺取財罪，惟因行為
    後新法業已刪除連續犯之規定，此刪除雖非犯罪構成要件之
    變更，但顯已影響行為人刑罰之法律效果，自屬法律有變更
    ，依刑法第2條第1項規定，比較新、舊法結果，仍應適用較
    有利於被告之行為時法即舊法，論以連續犯之一連續行使偽
    造（準）私文書罪及一連續詐欺取財罪。而被告所犯上開二
    罪，具有方法結果之牽連犯關係，依修正後之刑法既已刪除
    牽連犯之規定，則所犯上述各罪應依數罪併罰之規定分論併
    罰，比較新舊法之規定，修正後之規定並非較有利於被告，
    依刑法第2條第1項之規定，並依適用法律不宜割裂原則，自
    同應適用修正前刑法第55條牽連犯之規定，從一重之連續行
    使偽造（準）私文書罪處斷。原審就被告二人予以論罪科刑
    ，固非無見，惟查：被告並無於第三會冒用張凌娟名義詐標
    會款（理由詳後述），原審並認被告於第三會有冒用張凌娟
    名義詐標會款之犯行，核與事實不符，尚有未洽，又被告於
    第三會係分別於附表二（三）所示86年7月5日、8月5日及9
    月5日，各以2,500元、2,800元及2,800元之標息冒用藍春美
    、丙○○及陳桂蘭名義詐標會款，原審認被告係分別於86年
    8月、9月及10月，各以 2,500元、2,700元及3,500元之標息
    冒用藍春美、丙○○及陳桂蘭之名義詐標會款，核與事實不
    符，亦有未洽，至行為後，法律有變更者，依修正前刑法第
    2條第1項之規定，以適用裁判時法為原則，如行為時法有利
    於行為人，則例外適用行為時法﹔依修正後刑法第2條第1項
    規定，以適用行為時法為原則，惟如裁判時法有利於行為人
    ，則例外的適用裁判時法。以往實務見解，認原判決未及比
    較適用新舊法時，上訴後，雖比較結果以舊法有利於行為人
    ，而原判決別無其他撤銷事由，仍應由本院以此為由撤銷改
    判。惟修正後之規定係以適用行為時法為原則，因此原判決
    雖未及此比較適用，然上訴本院後，經比較新舊法，行為後
    之法律並非較有利於行為人，仍應適用行為時法，則原判決
    適用行為時法即無不當，自不構成撤銷之事由，本件被告所
    犯上開二罪，經比較新舊法結果，均應適用舊法之牽連犯及
    連續犯規定，此均與原判決適用之法律相同，就此部分自不
    構成撤銷之事由，附此敘明。是被告二人上訴意旨否認有詐
    欺及行使偽造（準）私文書犯行，固均無理由，惟原判決既
    有可議之處，自應由本院予以撤銷改判。爰審酌被告二人之
    素行、因前受友人吳淑賢倒會積欠約三百萬元（有被告所提
    出以吳淑賢為會首之互助會單影本一紙、吳淑賢簽發之支票
    影本六紙及本票影本四紙），為籌措資金而招攬互助會，並
    以會養會，而於無力支付會款時致犯本件之罪之犯罪動機、
    目的、手段、次數，因而所詐得之金額，所致生之危害，惟
    犯罪後其中第一會積欠之會款已悉數清償，另亦向親友告債
    償還部分積欠之會款，而於86年12月宣告停會之前，仍先後
    支付大額會款予會員，足見被告惡性非重及犯罪後之態度等
    一切情狀，均量處有期徒刑 6月。而查被告行為後，刑法第
    41條業已修正，並於於94年2月2日經總統公布，於95年7月1
    日施行，修正前刑法第41條第1項前段規定：「犯最重本刑
    為5年以下有期徒刑以下之刑之罪，而受6個月以下有期徒刑
    或拘役之宣告，因身體、教育、職業、家庭之關係或其他正
    當事由，執行顯有困難者，得以1元以上3元以下折算一日，
    易科罰金。」，又行為人行為時之易科罰金折算標準，依修
    正前罰金罰鍰提高標準條例第 2條前段（現已刪除）規定，
    就其原定數額提高為100倍折算1日，則被告行為時之易科罰
    金折算標準，應以銀元300元折算1日，經折算為新臺幣後，
    應以新臺幣900元折算為1日。惟95年7月1日修正公布施行之
    刑法第 41條第1項前段則規定：「犯最重本刑為五年以下有
    期徒刑以下之刑之罪，而受六個月以下有期徒刑或拘役之宣
    告者，得以新臺幣一千元、二千元或三千元折算一日，易科
    罰金。」，比較修正前後之易科罰金折算標準，以95年7月1
    日修正公布施行前之規定，較有利於被告，依刑法第2條第1
    項之規定，暨依適用法律不宜割裂原則，自同應適用修正前
    刑法第 41條第1項前段規定，諭知易科罰金之折算標準。至
    被告二人偽造之標單（含其上偽造之署押）並未扣案，而因
    該標單係為標會所用，衡情已於標會結束後丟棄滅失，且亦
    無法證明尚存在，故不予宣告沒收，併此敘明。
五、公訴意旨另以：被告乙○○與甲○○基於不法所有及偽造並
    行使偽造（準）私文書之概括犯意，於附表一編號二、三所
    示之時間邀組互助會二會，並於86年10月冒用已退會會員張
    淩娟之名義標取第三會之互助會會金，因認被告乙○○及甲○○就此部分亦涉有行使偽造文書及詐欺取財罪嫌云云。經
    查：證人張凌娟於偵查時及原審法院審理時證稱：伊有參加
    第三會互助會，而於 86年9月退出，與被告乙○○就之前死
    會及這會活會結算，乙○○開支票把錢退給伊等語（見偵字
    第 761號卷第41頁背面，原審法院卷第92頁），按會員張淩
    娟中途退會乃該會員與會首二人間之債務關係解決，但會首
    與其他會員之關係則仍繼續，且其他會員亦認為該會含會首
    計有29名會員，證人張淩娟於中途出會時，對此情形應有所
    了解，是以應認証人張淩娟於退會時即有同意被告找其他人
    來頂其名義之會，以便繼續該會，方符情理。從而就証人張
    淩娟部分，被告嗣因找不到適當的人來接替，而自行吸收，
    於86年9月5日標會時，被告並支付包括張凌娟在內之得標會
    金予該次得標之活會會員，繼而於 86年10月5日以張淩娟之
    名義標取會款，核無冒用已退會之會員張凌娟名義詐標會款
    之犯意可言，是被告乙○○辯稱於張凌娟退出後，伊仍想找
    人頂下來，但找不到人，因此仍以張凌娟之名義繼續跟會，
    並繳交會款，伊並無冒用張凌娟名義詐標會款云云，尚非無
    據，被告此部分犯行尚屬不能證明。又被告乙○○及甲○○
    於第二、三會起會之初，雖未將証人藍春美、丙○○、陳桂
    蘭三人已不跟會或未實際跟會之事實，告知其他會員，惟查
    被告二人起會後，努力維持並按時交付大筆會款予得標之活
    會會員，嗣因無力支應龐大會款，始基於不法所有及偽造並
    行使私文書之概括犯意冒標詐領會款，已如前述，且查第二
    會尚進行至第23期（第二會共26期），而於86年12月5日宣
    告停標倒會，衡情被告二人若有於起會之初即有為自己不法
    所有之意圖，大可於起會之初標得會款後即惡意停標倒會，
    是並無積極証據足資証明被告二人於起會之初，即有為自己
    不法所有之意圖，被告二人所辯並無於起會之初有為自己不
    法所有之詐欺意圖云云，應堪採信，被告二人此部分犯行亦
    屬不能證明，惟公訴人認被告此部分及被告冒用張淩娟名義
    詐取會款部分之事實，均與被告二人上揭論罪科刑罪間，具
    有修正前刑法第55條及第56條裁判上一罪之連續及牽連關係
    ，自不另就此部分為無罪之諭知。
據上論斷，應依刑事訴訟法第369條第1項前段、第364條、第371
條、第299條第1項前段，刑法第2條第1項、修正前刑法第28條、
第56條、刑法第216條、第220條第1項、第210條、第339條第1項
、修正前刑法第55條、第41條第1項前段，修正前罰金罰鍰提高
標準條例第1條、第2條，判決如主文。
本案經檢察官陳明光到庭執行職務。
中    華    民    國    95    年    7     月    7    日
                  刑事第五庭    審判長法  官  吳  敦
                                      法  官  吳啟民
                                      法  官  張傳栗
以上正本證明與原本無異。
如不服本判決，應於收受送達後十日內向本院提出上訴書狀，其
未敘述上訴之理由者並得於提起上訴後十日內向本院補提理由書
（均須按他造當事人之人數附繕本）。
                                      書記官  何子傑
中    華    民    國    95    年    7     月    11    日
附錄：本案論罪科刑法條全文
刑法第二百十條
偽造、變造私文書，足以生損害於公眾或他人者，處五年以下有
期徒刑。
刑法第二百十六條
行使第二百十條至第二百十五條之文書者，依偽造、變造文書或
登載不實事項或使登載不實事項之規定處斷。
刑法第二百二十條第一項
在紙上或物品上之文字、符號、圖畫、照像，依習慣或特約，足
以為表示其用意之證明者，關於本章及本章以外各罪，以文書論
。
刑法第三百三十九條
意圖為自己或第三人不法之所有，以詐術使人將本人或第三人之
物交付者，處五年以下有期徒刑、拘役或科或併科一千元以下罰
金。
以前項方法得財產上不法之利益或使第三人得之者亦同。
前二項之未遂犯罰之。
附表一：
┌─┬───────────┬────┬────┐
│編│互助會期              │互助會金│會員數  │
│號│                      │(新台幣)│(含會首)│
├─┼───────────┼────┼────┤
│一│八十四年七月五日起    │二萬元  │  三０  │（下稱第一會）
│  │至八十六年十一月五日止│        │        │
├─┼───────────┼────┼────┤
│二│八十五年三月五日起    │一萬元  │  二六  │（下稱第二會）
│  │至八十七年三月五日止  │        │        │
├─┼───────────┼────┼────┤
│三│八十六年六月五日起    │二萬元  │  二九  │（下稱第三會）
│  │至八十八年九月五日止  │        │        │
└─┴───────────┴────┴────┘
附表二：
(一)第一會：
    85年2月5日以3,650元冒楊淑媛名義得標，活會22個，計
      詐得金額 359,700元。
    86年7月5日以2,500元冒黃明星名義得標，活會5個，計詐
      得金額 87,500元。
(二)第二會：
    85年9月5日以1,800元冒丙○○名義得標，活會18個，計
      詐得金額 147,600元。
    86年1月5日以1,500元冒藍春美名義得標，活會16個，計
      詐得金額 136,000元。
(三)第三會：
    86年7月5日以2,500元冒藍春美名義得標，活會23個，計
      詐得金額 402,500元。
    86年8月5日以2,800元冒丙○○名義得標，活會23個，計
      詐得金額  395,600元。
    86年9月5日以2,800元冒陳桂蘭名義得標，活會23個，計
      詐得活會會款 395,600元。


司法院資訊處製作；財團法人民間司法改革基金會備份。
